【裁判字號】    98,交聲,457
【裁判日期】    980323
【裁判案由】    聲明異議
【裁判全文】
臺灣臺中地方法院交通事件裁定         98年度交聲字第457號
原處分機關  交通部公路總局臺中區監理所臺中市監理站
異  議  人
即受處分人  甲○○
上列受處分人因違反道路交通管理處罰條例案件，對於交通部公
路總局臺中區監理所臺中市監理站於民國98年2月4日所為之裁決
（裁監稽違字第裁61-HC0000000號）聲明異議，本院裁定如下：
    主    文
原處分關於罰鍰新臺幣肆萬伍仟元部分撤銷。
上開撤銷部分，不罰。
    理    由
一、原處分機關略以：受處分人即異議人甲○○（下稱異議人）
    騎乘牌照GJ2-798號重型機車，於民國96年12月9日8時35分
    許，行經台中縣太平市○○路438號前時，因酒後駕車肇事
    ，經測得呼氣式酒精濃度達0.62MG/L，而為警依道路交通管
    理處罰條例第35條第1項第1款開單舉發，該站乃於98年2月4
    日以裁監稽違字第裁61-HC0000000號裁決書對異議人裁處罰
    鍰新臺幣（下同）4萬5千元，並吊扣機車駕駛執照24個月，
    施以道安講習（97年8月26日已執行吊扣機車駕照24個月、
    簽收道安講習單），罰鍰限於98年3月6日前繳納，逾期不繳
    納者，移送強制執行云云。
二、本件異議要旨則為：異議人因酒後不能安全駕駛而駕駛之犯
    行，業為臺灣臺中地方法院檢察署檢察官以97年度偵字第47
    9號緩起訴處分確定，緩起訴期間為1年，已經期滿，異議人
    並有於緩起訴期間屆滿前，向指定之公益團體提供40小時之
    義務勞務，爰基於一事不二罰之原則，對前揭裁決中有關罰
    鍰4萬5千元之部分聲明異議，請求撤銷此部分罰鍰之裁決等
    語。
三、關於本件原處分機關裁處受處分人罰鍰4萬5千元部分，有無
    違反「一事不二罰」原則之法律上爭點，本院以為：
  （一）按行政罰法第26條第1項規定：「一行為同時觸犯刑事
        法律及違反行政法上義務規定者，依刑事法律處罰之。
        但其行為應處以其他種類行政罰或得沒入之物而未經法
        院宣告沒收者，亦得裁處之。」，其立法理由乃：「一
        行為同時觸犯刑事法律及違反行政法上義務規定時，由
        於刑罰與行政罰同屬對不法行為之制裁，而刑罰之懲罰
        作用較強，故依刑事法律處罰，即足資警惕時，實無一
        事二罰再處行政罰之必要。且刑事法律處罰，由法院依
        法定程序為之，較符合正當法律程序，應予優先適用。
        但罰鍰以外之沒入或其他種類行政罰，因兼具維護公共
        秩序之作用，為達行政目的，行政機關仍得併予裁處，
        故為第1項但書規定。」既上述立法目的係因行為人已
        接受刑罰而足資警惕，已發生懲罰之作用，而無必要使
        行為人陷於雙重處罰之不利益，則為體現上開立法精義
        ，有關刑事法律處罰之範圍，即應予實質認定，即凡刑
        事實體法或程序法中所規定客觀上剝奪行為人生命、自
        由、財產等權利，主觀上亦因制裁之嚴厲、痛苦，而足
        以造成心理強制，間接達成矯正教化目的之處遇手段者
        ，均應屬之，不以刑法上所規定主刑及從刑之種類為限
        。
  （二）依刑事訴訟法第253條之2之規定，檢察官為緩起訴處分
        者，得命被告向指定之公益團體、地方自治團體或社區
        提供40小時以上240小時以下之義務勞務；上述命被告
        提供義務勞務之事項，並應得被告之同意。檢察官課以
        被告上開負擔，形式上雖非刑法第33、34條所定刑之種
        類，但實質上制裁之結果，卻影響其財產權，有足以造
        成被告內心壓力，而促其自我矯正，避免日後再酒後駕
        車之效果，此與其因被起訴或聲請以簡易判決處刑致被
        判處得易科罰金之有期徒刑及拘役或罰金所欲達成之刑
        罰目的，實無二致，故解釋上，此項負擔應屬上 (一)
        所載刑事法律處罰之範圍，而有行政罰法第26條第1項
        「一事不二罰」規定之適用。
  （三）再參刑事訴訟法第253條之1之規定，可知有關緩起訴處
        分需具備之要件，與不起訴處分之要件不同；且不起訴
        處分係自處分確定時起即發生實體上之確定力，也與緩
        起訴處分在緩起訴期間內尚無實質確定力可言（參酌最
        高法院94年台非字第215號判例意旨），迥然有別。故
        將行政罰法第26條第2項規定之「不起訴處分」，解為
        包括「緩起訴處分」在內，不僅形式上已逾文義解釋之
        範圍，實質上也難相提並論；尤其，行政罰法第26條第
        2項乃對人民不利益之規定，更應禁止擴張解釋其適用
        範圍。
四、查異議人於原處分機關所指時、地，因酒後駕車，吹氣式酒
    測值達0.62MG/L，而為警依道路交通管理處罰條例第35條第
    1項第1款之規定開單舉發，並移送臺灣臺中地方法院檢察署
    偵辦，經檢察官於97年1月22日以97年度偵字第479號為緩起
    訴處分確定，其期間為1年，被告即異議人應於緩起訴期間
    起算日起，至緩起訴期間屆滿前2個月止，向指定之公益團
    體、地方自治團體或社區，提供40小時之義務勞務；及異議
    人自97年8月15日起至98年11月16日止，已向「臺北縣汐止
    發展協會」服滿40小時之義務勞務等事實，有舉發違反道路
    交通管理事件通知單影本、上開緩起訴處分書及臺灣士林地
    方法院檢察署義務勞務工作日誌影本等1份附卷可稽，並經
    本院調取臺灣士林地方法院檢察署97年度緩助字第10號緩起
    訴執行卷宗核閱無誤。則參照前述，本件異議人酒後不能安
    全駕駛而仍駕車之行為，依行政罰法第26條第1項前段之規
    定，即應依刑事法律處罰，而不可再援引上揭道路交通管理
    處罰條例之規定，再事裁處罰鍰4萬5千元。故異議人僅就原
    處分關於罰鍰4萬5千元部分聲明異議，為有理由，應由本院
    將該處分有關罰鍰4萬5千元之部分加以撤銷，並就此撤銷部
    分，另為不罰之諭知。
據上論斷，應依道路交通管理處罰條例第87條第2項，道路交通
案件處理辦法第20條，裁定如主文。
中    華    民    國    98    年    3     月    23    日
                  交通法庭  法  官  莊深淵
上正本證明與原本無異。
如不服本裁定，應於送達後5日內，向本院提出抗告狀。（應附
繕本）
                            書記官  吳彩華
中    華    民    國    98    年    3     月    23    日


司法院資訊處製作；財團法人民間司法改革基金會備份。
